臺灣高等法院刑事判決　　　　　　　　　　　　　九十一年度上訴字第二二三號
　　上　訴　人
　　即　被　告　甲○○
　　選任辯護人　鄭洋一
　　　　　　　　李文欽
　　　　　　　　曾紀穎
右上訴人因違反森林法案件，不服臺灣新竹地方法院八十九年度訴字第六一二號，中
華民國九十一年六月二十七日第一審判決（起訴案號：臺灣新竹地方法院檢察署八十
九年度偵字第三六六五號、八十九年度偵字第四六三二號）提起上訴，本院判決如左
：
    主  文
原判決撤銷。
甲○○於他人保安林內，擅自占用，處有期徒刑陸月，如易科罰金以參佰元折算壹日
，如附件新竹縣竹北地政事務所土地複丈成果圖所示Ａ建物面積壹佰肆拾捌點肆捌平
方公尺之建築物壹棟沒收。
    事  實
一、甲○○明知新竹縣竹北市○○○段拔子窟小段八九地號土地（以下簡稱為八九地
    號）係臺灣省政府所有（精省後由中華民國接管）交由新竹縣政府管理之保安林
    地，不得擅自於其上墾殖或占用，惟因其祖先蓋於八九地號上土造房屋於九二一
    大地震時已有部分倒塌及龜裂，竟意圖為自己不法之利益，於八十八年十二月間
    ，委請不知情工人將土造房屋部分拆除，占用附圖所示Ａ部分面積共一四八點四
    八平方公尺，重新搭建三層鋼筋混凝土造建築物一棟，迨至八十九年四月間，為
    新竹縣政府農業局林務課巡視管理員溫文明發現後報警查獲。
二、案經新竹縣警察局竹北分局報請及新竹縣政府函送臺灣新竹地方法院檢察署檢察
    官偵查起訴。
    理  由
一、訊據上訴人即被告甲○○固供承曾於上開時日僱工拆除舊有土造磚房，重新搭建
    三層樓鋼筋混凝土造建築物一棟之事實不諱，惟否認有何違反森林法犯行，辯稱
    ：其祖先於日據時代即世居在該地，且其所新建三層樓房基地位置全部都在祖先
    先前搭建之舊有土造房屋及四合院使用之土地位置上，並非保安林地，其並無竊
    占故意云云。
二、經查：
    １、按八十九地號係森林區國土保安用地，屬新竹縣政府所有，此有土地登記簿
        謄本一份附卷可證（詳三六六五號偵查卷第十三、十四頁），且八十九年地
        號確屬森林法第二十二條之保安林，係新竹縣編號第一二Ｏ三號防風保安林
        ，於民國前三年編入，並於民國五十四年及八十二年二次辦理檢訂結果仍認
        有置為保安林之必要，而分別以台灣省政府公報五十四年十一月四日府農林
        字第八一九一六號及八十二年二月十七日八二府農林字第一四三五四號公告
        在案，亦有行政院農業委員會林務局函一份附卷為憑（詳原審卷第二四頁）
        ，顯見八十九地號係國有保安林地無疑。
    ２、八十九地號上於八十九年十月二十一日經檢察官履勘時發現，於被告舊房舍
        後面，蓋一新建鋼骨磚造之三層樓房，ＲＣ結構建物，部分窗子已裝上，大
        門未裝置，內部亦未粉刷，未拆除部分舊宅係土磚瓦構造，惟並未遭九二一
        地震倒，此有履勘現場筆錄一份附卷可證（詳四六三二號偵查卷第九頁），
        被告並於檢察官履勘時供稱：新建物臨靠其舊宅部分有三分之一（整棟建物
        之後三分之一）係其舊宅之一部分，因九二一地震時遭震垮才拆除整建等語
        （詳四六三二號偵查卷第九頁），並於偵查中供稱：新蓋樓房部分有三分之
        一面積是舊有房舍位置，舊有房舍因地震倒塌，但房子不可能那麼小，所以
        有超出一部分是占有的，舊房屋是土造磚房，地震後房屋有裂痕，不能居住
        所以改建，旁邊還有老房子等語明確（詳第三六六五號偵查卷第二五頁、第
        五Ｏ七頁反面），後於原審中先供稱：新蓋房子是有超過磚瓦的部分，因為
        只拆掉磚瓦房三分之二等語（詳原審卷第十頁），顯見被告原先均供承新蓋
        房屋有超過原先祖先所蓋土造房屋面積，新蓋房屋僅有三分之一是舊有房屋
        位置，舊有房屋有拆除三分之二，並有被告於偵查中所檢附之照片多張附卷
        可證，由照片可知，舊有房舍仍有部分存留，而被告新蓋建物與舊有房舍相
        鄰，並有替被告整地之證人曾煥上於原審結證稱：現場有兩間土造舊房屋，
        我把一間舊房屋打掉後，將另外一間舊房子的屋角挖一點起來，整地時有把
        芭藥、柚子等樹用挖土機挖起來等語（詳原審卷第一七一、一七二頁），顯
        見被告新蓋房屋亦超過原使用房舍，否則何必挖走舊房屋旁之果樹呢？是被
        告嗣後改稱：其所新建三層樓房基地位置全部都在舊有土造房屋基地位置一
        詞，顯不可採。
    ３、雖被告另以新蓋面積均在扣除地範圍內等語置辯，惟證人即行政院農業委員
        會林務局新竹林區管理處人員黃森霖到庭證述：被告前開新建三層樓鋼筋混
        凝土造建築物，係在八十九地號保安林地內，不屬扣除地範圍等語明確（詳
        原審卷第五三頁），至新竹縣竹北市○○○段拔子窟小段八九地號之土地於
        五十四年辦理檢訂前保安林地面積為一三．二○九五甲，檢訂後保安林地面
        積為一二．七○九五甲，計減少○．五甲（○．四八四九公頃），故扣除地
        為五十四年檢訂時予以扣除，扣除原因未註明，但應為舊有房舍逕行扣除，
        固有行政院農業委員會林務局新竹林區管理處九十年七月二十日九十竹治字
        第九○二二二○三三○號函一件附卷可佐，惟所謂保安林扣除地是指舊有房
        舍，當係指建築物部分，並非指被告祖先所使用用以養雞鴨、種菜園之空地
        均屬扣除地，從而被告以所蓋建物均在祖先所使用之房舍或空地內而主張屬
        保安林扣除地云云，顯有誤解。
    ４、被告並辯稱：未於八十二年間改建一節，按從無任何證人證述被告曾於八十
        二年間改建房屋一事，原審認被告於八十二年間曾改建房屋，無非以八十二
        年間航空照片及證人黃森霖於原審證稱：於八十二年之航空照片中，並無舊
        有房舍存在等語為依據，惟新竹縣竹北地政事務所測量員張增輝於原審證稱
        ：因為航照圖比例尺為五千分之一，跟複丈成果圖二千五百分之一差距甚多
        ，所以在航照圖上房舍的位置只有一點點面積，難以比對等語（詳原審卷第
        一三五頁），按證人黃森霖為林務局新竹林區管理處人員，而張增輝則為地
        政事務所測量員，就航照圖與複丈圖比對，當以張增輝為較專業，既然證人
        張增輝已表示無法比對，當比證人黃森霖證述可以比對一詞為可採，且觀被
        告祖先所蓋土造房屋，比一般房屋高度低矮許多，從而由空照圖上無法判別
        ，乃有可能，是尚難以非專業之證人黃森霖之證述，即認被告於八十二年間
        另有改建動作。
    ５、被告於八十八年十二月間新蓋三層樓建築物，已經原審勘驗及囑託竹北地政
        事務所測量屬實，且被告新建建築物旁尚有舊有房舍，新建建物僅三分之一
        屬舊有房舍用地，已經本院查證屬實，如前所述，縱使被告所蓋建築物，均
        在祖先種菜、果園、圈養家蓄空地範圍內，然已超過原有土造房屋所在地甚
        明，被告將扣除地曲解為所使用之空地亦均屬之，而聲請函查扣除地之確實
        範圍、被告所蓋建築物旁樹齡及傳訊證人溫文明、黃森霖及曾朝慶用以證明
        被告所建房屋未超過祖先使用之菜園、果園，因保安林扣除地僅包括舊有房
        屋，未包括旁邊使用空地，故被告所建建築物非屬保安林，已經證人黃森霖
        於原審結證屬實，事證明確，故本院認無庸再予函查或傳喚，併此敘明。
    綜上所述，被告辯稱其新建三層樓房基地位置全部都在舊有土造磚房及祖先使用
    空地位置云云，應係事後卸責之詞，不足採信，本件事證明確，被告犯行洵堪認
    定。
三、按新竹縣竹北市○○○段拔子窟小段八九地號土地係臺灣省政府所有（精省後由
    中華民國接管）交由新竹縣政府管理之保安林地，被告於八十八年十二月間，擅
    自擴大面積占用他人保安林地，重新搭建面積達一百四十八點四八平方公尺之三
    層樓鋼筋混凝土造建築物一棟，核被告所為係犯森林法第五十一條第三項、第一
    項之於他人保安林內，擅自占用罪，雖被告行為亦屬刑法第三百二十條第二項竊
    佔罪，惟上開二罪係屬法規競合，依特別法優於普通法之法律關係，應論以森林
    法第五十一條第三項、第一項之於他人保安林內，擅自占用罪，不再論以其他罪
    名（最高法院七十年臺上字第四九一號判例參照）。而被告利用不知情、已成年
    之曾煥上整地及不知情不詳姓名之工人重新搭建建築物，係屬間接正犯，負與直
    接正犯之同一責任。
四、原審論罪固非無見，惟原審將被告竊佔行為，區分為八十三年間有一次，八十八
    年十二月間有一次，然八十三年間該次竊佔行為，並無依據，已如前述，從而被
    告以所新建建築物均在保安林扣除地內為由提起上訴，為無理由，惟原判決既有
    可議之處，自應由本院將原判決撤銷，爰審酌被告為圖己私利，竟擅自占用他人
    之保安林，破壞林相至鉅，迄未將房舍拆除回復原狀，惟舊有房舍係因九二一地
    震倒塌致被告興建房舍，情有可憫等一切情狀，量處如主文所示之刑，以資懲儆
    再被告行為後，刑法第四十一條業於九十年一月十日修正公布，舊法規定犯最重
    本刑三年以下有期徒刑以下之刑之罪，而受六個月以下有期徒刑或拘役之宣告，
    因身體、教育、職業、家庭之關係或其他正當事由，執行顯有困難者，得易科罰
    金，修正後之刑法第四十一條第一項前段規定，凡犯最重本刑五年以下有期徒刑
    以下刑之罪，而受六個月以下有期徒刑或拘役之宣告，均得易科罰金，比較新舊
    法之規定，以修正後之新法有利於行為人，自應依刑法第二條第一項前段規定，
    適用裁判時之新法，併予宣告易科罰金之所算標準，再雖檢察官為緩刑之求刑，
    惟因被告未主動將所建房屋拆除，本院認不宜予以緩刑宣告，併此敘明。
五、至被告擅自占用如附圖Ａ部分面積一四八點四八平方公尺，重新搭建之三層樓鋼
    筋混凝土造建築物，既未據被告回復原狀，業經原審於九十一年四月二十三日履
    勘現場查明無訛，有勘驗筆錄附卷可稽，爰依森林法第五十一條第六項之規定宣
    告沒收，附此敘明。
據上論斷，應依刑事訴訟法第三百六十九條第一項前段、第三百六十四條、第二百九
十九條第一項前段，森林法第五十一條第一項、第三項、第六項，刑法第十一條、第
二條第一項前段、修正後刑法第四十一條第一項前段，罰金罰鍰提高標準條例第二條
判決如主文。
本案經檢察官賴俊雄到庭執行職務。
中      華      民      國      九十一      年      九    月    二十    日
                              臺灣高等法院刑事第十八庭
                                  審判長法  官  吳      敦
                                        法  官  吳  明  峰
                                        法  官  劉  慧  芬
右正本證明與原本無異。
如不服本判決應於收受送達後十日內向本院提出上訴書狀，其未敘述上訴之理由者並
得於提起上訴後十日內向本院補提理由書（均須按他造當事人之人數附繕本）。
                                        書記官  鎖  瑞  嶺
中      華      民      國    九十一    年     九       月     二十三   日
附錄：本案論罪科刑法條全文
森林法第五十一條第一項、第三項
於他人森林或林地內，擅自墾殖或占用者，處六月以上五年下有期徒刑，得併科新臺
幣六十萬元以下罰金。
第一項之罪於保安林犯之者，得加重其刑至二分之一。
